---
title: "Workflow d'introduction au microbiome marin avec miaverse"
author: "Axel Dagnaud"
lang: fr
---

```{r}
#| label: setup
#| include: false
knitr::opts_chunk$set(warning = FALSE, message = FALSE, cache = TRUE)
```

## Introduction

Bienvenue dans ce workflow d'introduction au [miaverse](https://microbiome.github.io/) à l'aide du **microbiome marin**. blabla microbiome marin

Ce tutoriel reprend la trame d'un workflow d'introduction au package
[`mia`](https://microbiome.github.io/mia/) et l'applique à un cas d'étude marin.
Au programme :

- importer et structurer des données de microbiome dans un objet
  `TreeSummarizedExperiment`,
- manipuler et sous-ensembler les données,
- estimer la diversité **alpha** (à l'intérieur d'un échantillon) et **bêta**
  (entre échantillons),
- visualiser la composition taxonomique,
- ouvrir vers les vraies données de l'expédition *Tara Oceans*.

::: {.callout-note}
Le code est entièrement reproductible. Le jeu de données utilisé est inclus dans
`mia`, aucun téléchargement externe n'est nécessaire.
:::

## Installation des packages

```{r}
#| label: install
#| output: false
packages <- c(
  "mia", "miaViz", "scater",
  "ggplot2", "patchwork", "plotly", "DT",
  "vegan", "dplyr", "sechm"
)

# Installation via BiocManager si nécessaire
if (!require("BiocManager", quietly = TRUE)) {
  install.packages("BiocManager")
}

to_install <- setdiff(packages, rownames(installed.packages()))
if (length(to_install) > 0) {
  BiocManager::install(to_install, ask = FALSE, update = FALSE)
}

invisible(lapply(packages, library, character.only = TRUE))
```