---
title: "Workflow d'introduction au microbiome marin avec miaverse"
author: "Axel Dagnaud"
lang: fr
---

```{r}
#| label: setup
#| include: false
knitr::opts_chunk$set(warning = FALSE, message = FALSE, cache = TRUE)
```


::: {.callout-important title="Avant de rendre ce document"}
Certains packages Bioconductor (notamment `mia`) requièrent des versions
récentes de dépendances de base comme `rlang` (≥ 1.1.6). R ne pouvant pas
mettre à jour un package déjà chargé en mémoire, **redémarrez votre session R**
(RStudio : *Session > Restart R*), puis exécutez **dans la console** :

```r
install.packages(c("rlang", "cli", "vctrs", "lifecycle"))
```

Vous pouvez ensuite lancer `quarto render` normalement.
:::

## Introduction

Bonjour et bienvenue dans ce workflow d'introduction à **miaverse**, un
package R/Bioconductor pour l'analyse du microbiome.
Ce tutoriel reprend la trame de
[*Introductory workflow*](https://microbiome.github.io/OMA/docs/devel/) du
livre OMA, mais l'illustre cette fois sur des **échantillons aquatiques**
(océan, eau douce, sédiments estuariens). L'idée est d'apprendre à
manipuler les objets et fonctions clés de miaverse et le faire sur un cas
d'étude différent de l'intestin humain, pour montrer que les mêmes outils
s'appliquent à n'importe quel contexte d'écologie microbienne.

À la fin de ce workflow, vous saurez :

- Charger et inspecter un `TreeSummarizedExperiment`,
- En extraire les trois composantes principales (`assays`, `colData`, `rowData`),
- Manipuler les données (sous-ensembles, agglomération taxonomique),
- Calculer les indicateurs de **diversité alpha** (richesse, Shannon) et de
  **diversité bêta** (Bray-Curtis, PCoA),
- Visualiser la composition avec une heatmap.

## Importation des packages

Lors de l'utilisation des packages miaverse, plusieurs façons d'importer sont
possibles. Commençons par charger les packages requis :

```{r}
#| label: install
#| output: false
packages <- c(
  "ggplot2", "knitr", "mia", "dplyr", "miaViz", "vegan", "DT",
  "scater", "patchwork", "sechm", "plotly"
)

# Packages déjà installés
packages_already_installed <- packages[packages %in% installed.packages()]

# Packages à installer
packages_need_to_install <- setdiff(packages, packages_already_installed)

# BiocManager (gestionnaire Bioconductor)
if (!require("BiocManager", quietly = TRUE)) {
  install.packages("BiocManager")
  library("BiocManager")
}

# Installation
if (length(packages_need_to_install) > 0) {
  BiocManager::install(packages_need_to_install, ask = FALSE, update = FALSE)
}

# Chargement et vérification
pkgs_not_loaded <- !sapply(packages, require, character.only = TRUE)
pkgs_not_loaded <- names(pkgs_not_loaded)[pkgs_not_loaded]
if (length(pkgs_not_loaded) > 0) {
  stop("Échec de chargement : '",
       paste0(pkgs_not_loaded, collapse = "', '"), "'")
}
```

## Importation des données

`mia` met à disposition plusieurs jeux de données intégrés (voir
`?mia::mia-package`). Pour ce tutoriel, nous utilisons `GlobalPatterns`
[@Caporaso2011], qui couvre neuf environnements très contrastés (intestin,
peau, sol, océan, eau douce, sédiments, etc.). Nous le réduisons aux
environnements **aquatiques** :

```{r}
#| label: loadDataset
data("GlobalPatterns", package = "mia")

# Sous-ensemble aux trois environnements aquatiques
aquatic <- c("Ocean", "Freshwater", "Sediment (estuary)")
tse <- GlobalPatterns[, GlobalPatterns$SampleType %in% aquatic]
tse$SampleType <- factor(tse$SampleType, levels = aquatic)

tse
```

L'affichage d'un TreeSE donne en une vue : le nombre de taxons en lignes
(`nrow`), le nombre d'échantillons en colonnes (`ncol`), les assays
disponibles (ici un seul, `counts`), les colonnes de `colData`, l'arbre
phylogénétique attaché (`rowTree`) et les rangs taxonomiques. C'est l'objet
unique qui sert de pivot à toutes les opérations miaverse, comme ça pas besoin d'utiliser trois fichiers séparés.

D'autres façons d'importer existent dans `mia` (`importQIIME2()`,
`importBIOM()`, conversion depuis un objet `phyloseq` avec `convertFromPhyloseq()`)
et sont décrites dans [la documentation OMA](https://microbiome.github.io/OMA/).

## Stockage des données du microbiome

Le `TreeSummarizedExperiment` (TreeSE) est l'objet central de miaverse. Il
permet de stocker dans une seule structure des matrices d'abondance, des
métadonnées d'échantillons, une taxonomie et éventuellement un arbre
phylogénétique. Voici les trois fonctions essentiels à connaître :

L'**assay** est la matrice d'abondance (par défaut les comptes bruts). Une
ligne = un taxon, une colonne = un échantillon :

```{r}
#| label: showAssay
assay(tse)[1:5, 1:5]
```

La majorité des cellules valent zéro et les
valeurs non nulles s'étalent sur plusieurs ordres de grandeur. C'est une
signature typique des données de séquençage 16S, où chaque échantillon ne
contient qu'une petite fraction des taxons présents dans la base.
Notez aussi les identifiants en ligne (numéros d'OTU/GreenGenes). Pour retrouver la
correspondance avec les taxons réels on utilisera `rowData`.

Le **colData** stocke les métadonnées d'échantillons (un échantillon par ligne) :

```{r}
#| label: showColdata
tse_df_colData <- as.data.frame(colData(tse))
datatable(tse_df_colData,
          options = list(pageLength = 5, scrollX = TRUE),
          rownames = FALSE)
```

On retrouve les neuf échantillons aquatiques avec leur type d'habitat
(`SampleType`) et une description du site de prélèvement. C'est dans
`colData` qu'on ajoutera plus tard les indices de diversité calculés,
mia stocke toujours les variables par échantillon ici, jamais dans un
data.frame séparé. Pour ajouter une colonne, on écrit simplement
`tse$nouvelle_variable <- ...`.

Le **rowData** contient les caractéristiques des taxons, notamment la
taxonomie :

```{r}
#| label: showRowdata
tse_df_rowData <- as.data.frame(rowData(tse))
datatable(tse_df_rowData[1:50, ],
          options = list(pageLength = 5, scrollX = TRUE))
```

Chaque ligne décrit un taxon avec ses sept rangs (Kingdom à Species). De
nombreuses cases sont vides ou `NA` aux rangs les plus bas, ce qui est normal
en métabarcoding 16S : la résolution taxonomique des short reads est limitée,
et beaucoup de séquences ne peuvent être affiliées qu'au Genus ou plus haut.
Ces colonnes sont la base de la fonction d'agglomération vue plus bas.

![Structure d'un *TreeSummarizedExperiment* (figure adaptée de @Huang2021).](https://microbiome.github.io/OMA/inst/pages/images/TSE-structure.svg){.lightbox .contentimg}

<hr>

## Manipulation des données

`mia` rend les opérations de manipulation similaires au lexique de
*Bioconductor* (indexation `[ligne, colonne]`) et compatible avec `dplyr`
pour les métadonnées.

### Sous-ensembles

Sélectionner les échantillons océaniques uniquement se fait avec un filtre classique sur les colonnes :

```{r}
#| label: subsetBySample
tse_ocean <- tse[, tse$SampleType == "Ocean"]
tse_ocean
```

On obtient un nouveau TreeSE qui ne contient plus que les trois échantillons
océaniques, **mais conserve toutes les lignes** (les taxons absents de ces
échantillons restent présents avec des comptes nuls). Pour aussi filtrer les
taxons absents, on combinerait avec un filtre sur `rowSums(assay(...)) > 0`
ou avec `subsetByPrevalent()`.

### Agglomération des données

Pour analyser à un rang taxonomique plus large que les OTUs/ASVs (par exemple
le *Phylum*), `agglomerateByRank()` somme les comptes de tous les taxons
partageant la même valeur à ce rang :

```{r}
#| label: agglomerating-data
tse.agglomerated <- agglomerateByRank(tse, rank = "Phylum")
datatable(as.data.frame(rowData(tse.agglomerated)),
          options = list(pageLength = 5),
          rownames = FALSE)
```

Le nombre de lignes a chuté drastiquement : on est passé de plusieurs milliers
d'OTUs à quelques dizaines de phyla. Les colonnes en dessous de *Phylum* sont
remplies de `NA`, ce qui est attendu (l'agglomération efface la résolution
inférieure). Pour la suite, nous gardons les données **non agglomérées** pour
travailler à la résolution maximale, mais tout le code qui suit fonctionne
aussi sur `tse.agglomerated`.

## Indicateurs

### Diversité de la communauté

La diversité de la communauté en microbiologie est mesurée par plusieurs indices :

-   la **richesse en espèces** (nombre total d'espèces)
-   l'**équitabilité** (répartition des espèces au sein d'un microbiome)
-   la **diversité** (combinaison des deux)


Le coefficient de @Hill unifie ces mesures dans une seule équation. L'ensemble
de ces indicateurs *intra-échantillon* est appelé **diversité alpha**.

```{r}
#| label: calculateRichness
tse_alpha <- estimateRichness(tse,
                              assay.type = "counts",
                              index      = "observed",
                              name       = "observed")
head(tse_alpha$observed)
```

`estimateRichness()` ajoute une nouvelle colonne dans `colData` (ici
`observed`, choisie via le paramètre `name`). Les valeurs représentent le
nombre de taxons distincts détectés dans chaque échantillon : on observe une
forte hétérogénéité, certains échantillons ayant 4 à 5 fois plus de taxons
que d'autres. Cette dispersion est attendue entre habitats aquatiques très
différents (la colonne d'eau océanique est généralement moins riche qu'un
sédiment estuarien, où la diversité explose grâce aux microniches).

Visualisons cela en regroupant par type d'environnement :

```{r}
#| label: plotColdata
plotColData(tse_alpha,
            "observed",
            "SampleType",
            colour_by = "SampleType") +
  theme(axis.text.x = element_text(angle = 45, hjust = 1)) +
  labs(y = expression(Richness[Observed]))
```

Le graphique confirme la lecture précédente : les sédiments estuariens
concentrent les valeurs de richesse les plus élevées, les échantillons
océaniques se situent au milieu, et l'eau douce présente la richesse la plus
faible. `plotColData()` (de `scater`) lit directement les colonnes du
`colData` — c'est le réflexe à avoir pour visualiser n'importe quelle
variable par échantillon dans miaverse.

Pour aller plus loin, comparons la **richesse observée** avec l'**indice de Shannon**. Shannon quantifie à la fois le nombre de taxons et l'uniformité de
leur abondance :

$$
H' = -\sum_{i=1}^{R} p_i \ln(p_i)
$$

où $p_i$ est la proportion du taxon $i$.

<hr>

```{r}
#| label: calculateDiversity
tse_alpha <- estimateDiversity(tse_alpha,
                               assay.type = "counts",
                               index      = "shannon",
                               name       = "shannon")
```

Comme `estimateRichness()`, la fonction enrichit `colData` sans dupliquer
l'objet. On peut ajouter tous les indices souhaités (`simpson`,
`coverage`, `gini_simpson`…).

```{r}
#| label: violinPlots
plots <- lapply(c("observed", "shannon"),
                plotColData,
                object    = tse_alpha,
                x         = "SampleType",
                colour_by = "SampleType")

plots <- lapply(plots, "+",
                theme(axis.text.x = element_blank(),
                      axis.title.x = element_blank(),
                      axis.ticks.x = element_blank()))

(plots[[1]] | plots[[2]]) +
  plot_layout(guides = "collect")
```

Les deux indices classent les environnements dans le **même ordre** :
sédiment > océan > eau douce. Cette concordance est un signal fort —
quand richesse et Shannon donnent le même classement, les différences
entre groupes sont robustes et ne tiennent pas à un artefact de mesure.
Un point intéressant à observer en détail : l'**eau douce** passe de la
position intermédiaire en richesse à la position la plus basse en
Shannon. Ce décrochage indique que ses communautés sont moins
**équitables** — quelques taxons y dominent fortement, ce qui pénalise
Shannon sans affecter la richesse brute. C'est précisément pourquoi on
calcule plusieurs indices : la richesse compte les taxons, Shannon
intègre la régularité de leurs abondances.

<hr>

### Similarité de la communauté

La similarité de la communauté quantifie à quel point deux échantillons se
ressemblent en composition. En microbiome, on raisonne plus souvent en termes
de **dissimilarité** (= diversité bêta), avec la mesure de Bray-Curtis :

$$
BC_{ij} = \frac{\sum_{k} |A_{k} - B_{k}|}{\sum_{k} (A_{k} + B_{k})}
$$

Bray-Curtis se calcule sur des **abondances relatives**, pas des comptes
bruts (sinon les échantillons les plus séquencés écrasent les autres).
`transformAssay()` permet cette transformation en une ligne :

```{r}
#| label: calculateRelabundance
tse <- transformAssay(tse,
                      assay.type = "counts",
                      method     = "relabundance")
```

L'objet contient maintenant **deux assays** : `counts` (les comptes
originaux) et `relabundance` (la transformation). On accède à n'importe
lequel via `assay(tse, "nom_assay")` — c'est tout l'intérêt de la structure
multi-assay : aucune écriture sur disque, on peut empiler les
représentations alternatives d'une même donnée.

```{r}
#| label: showRelabundance
assay(tse, "relabundance")[5:10, 1:5]
```

Les valeurs sont désormais des proportions (somme à 1 par colonne). C'est ce
nouveau assay qu'on fournit à la fonction d'ordination :

```{r}
#| label: calculateBrayCurtis
#| output: false
tse <- runMDS(tse,
              FUN        = vegdist,
              method     = "bray",
              assay.type = "relabundance",
              name       = "MDS_bray")
```

`runMDS()` (de `scater`) calcule la matrice de distances Bray-Curtis via
`vegan::vegdist`, applique une **analyse en coordonnées principales (PCoA)**
et stocke le résultat dans `reducedDim(tse, "MDS_bray")`. La PCoA résume des données complexes en un graphique simple (à 2 ou 3 axes). Son but est de placer les points de manière à ce que la distance visuelle sur le graphique reflète le plus fidèlement possible la vraie différence entre les éléments d'origine.

```{r}
#| label: showPCoA
p <- plotReducedDim(tse, "MDS_bray", colour_by = "SampleType")
ggplotly(p)
```

Le graphique sépare nettement les trois environnements : océan, eau douce et
sédiment estuarien occupent chacun une zone distincte du plan. Cette
ségrégation est attendue (salinité, oxygène, substrat sélectionnent des
communautés très différentes) et constitue une **première validation qualitative** des données avant tout test statistique. En revanche, les axes
sont muets : ils ne disent pas combien de variance ils capturent.

On corrige ça en lisant la sortie `eig` (valeurs propres) attachée au PCoA :

```{r}
#| label: addVariancePCoA
e <- attr(reducedDim(tse, "MDS_bray"), "eig")
rel_eig <- e / sum(e[e > 0])

p <- p +
  labs(x = paste0("PCoA 1 (", round(100 * rel_eig[[1]], 1), "%)"),
       y = paste0("PCoA 2 (", round(100 * rel_eig[[2]], 1), "%)"))
ggplotly(p)
```

Les axes affichent maintenant le pourcentage de variance retenu. Le premier
axe (PCoA 1) capture l'essentiel de la structure inter-environnements, ce
qui est cohérent avec la séparation visuelle observée. Toujours indiquer la
variance expliquée sur ce type de graphique car un PCoA non annoté est
quasiment impossible à interpréter correctement.

<hr>

## Visualisation des données

Les heatmaps comptent parmi les visualisations les plus polyvalentes en
microbiome. Cette section construit une heatmap simple sur les taxons les
plus prévalents avec le package
[`sechm`](https://bioconductor.org/packages/release/bioc/html/sechm.html).

Le sous-ensemble est stocké dans une **experiment alternative** (`altExp`),
mécanisme qui permet de rattacher au TreeSE principal des versions
transformées sans toucher à l'objet d'origine.

```{r}
#| label: most-prevalent
# Avec 9 échantillons répartis sur 3 environnements très contrastés,
# un seuil de prévalence à 50 % devient trop strict : peu de taxons
# survivent. On le ramène à 30 %, puis on borne avec head() le nombre de
# taxons retenus.
prevalent <- subsetByPrevalent(tse, prevalence = 0.3)
altExp(tse, "prevalence-subset") <- head(prevalent, 5)

altExp(tse, "prevalence-subset")
```

`subsetByPrevalent()` ne conserve que les taxons présents dans au moins
30 % des échantillons. `head()` en retient ensuite les cinq premiers
(préférable à `[1:5, ]`, qui crée des `NA` quand l'objet est plus petit
qu'attendu). Le mécanisme `altExp` rend service pour comparer plusieurs
"vues" d'un même dataset, filtré/non filtré, brut/normalisé, sans
dupliquer l'objet.

::: {.callout-tip title="Bon réflexe miaverse"}
Le seuil de prévalence dépend du nombre d'échantillons et de leur
homogénéité. Sur 30 échantillons d'un même habitat, 50 % a du sens. Sur 9
échantillons répartis dans trois habitats très différents (comme ici),
50 % vide presque tout. Toujours vérifier `nrow()` après filtrage.
:::

Les abondances relatives attachées au sous-ensemble ont été calculées sur
le dataset complet, elles ne sont plus correctes après le filtrage. Il
faut donc les recalculer.

```{r}
#| label: recalculate-relabundance
altExp(tse, "prevalence-subset") <- transformAssay(
  altExp(tse, "prevalence-subset"),
  assay.type = "counts",
  method     = "relabundance"
)
```

Oubli classique qui produit des heatmaps trompeuses : toujours recalculer
les transformations *après* un sous-ensemble.

```{r}
#| label: heatmap
#| fig-width: 8
#| fig-height: 4
setSechmOption("hmcols", value = c("#F0F0FF", "#005f73"))

suppressWarnings(
  sechm(altExp(tse, "prevalence-subset"),
        features      = rownames(altExp(tse, "prevalence-subset")),
        assayName     = "relabundance",
        show_colnames = TRUE,
        sortRowsOn    = NULL,
        cluster_rows  = FALSE)
)
```

Deux niveaux de lecture pour la heatmap :

- **côté technique**, `sechm()` accepte directement un TreeSE (ou un
  `altExp`) et lit ses `rowData`/`colData` pour produire les étiquettes
  automatiquement. Plus besoin de remanipuler la matrice à la main ;
- **côté microbiome**, les intensités varient nettement d'un échantillon à
  l'autre et la coloration regroupe visuellement ceux qui partagent une
  signature taxonomique proche. Le résultat rejoint la lecture du PCoA,
  mais cette fois à la résolution du taxon plutôt qu'à celle de la
  communauté globale.

## Pour aller plus loin

Ce workflow couvre les briques de base de miaverse. Les chapitres avancés
d'OMA explorent l'import depuis QIIME2, la normalisation par CLR, les
tests différentiels d'abondance (`ANCOMBC`, `MaAsLin3`), les réseaux de
co-occurrence ou encore l'ordination contrainte (`dbRDA`) pour relier
composition et variables environnementales (température, salinité,
profondeur). Pour passer à de vraies données marines, le projet
[*Tara Oceans*](https://fondationtaraocean.org/) met à disposition
plusieurs centaines d'échantillons 16S/18S publics via
[ENA](https://www.ebi.ac.uk/ena/browser/view/PRJEB1787).

## Reproductibilité

```{r}
#| label: session-info
sessionInfo()
```

