---
title: "Workflow d'introduction au microbiome marin avec miaverse"
author: "Axel Dagnaud"
lang: fr
---

```{r}
#| label: setup
#| include: false
knitr::opts_chunk$set(warning = FALSE, message = FALSE, cache = TRUE)
```


::: {.callout-important title="Avant de rendre ce document"}
Certains packages Bioconductor (notamment `mia`) requièrent des versions
récentes de dépendances de base comme `rlang` (≥ 1.1.6). R ne pouvant pas
mettre à jour un package déjà chargé en mémoire, **redémarrez votre session R**
(RStudio : *Session > Restart R*), puis exécutez **dans la console** :

```r
install.packages(c("rlang", "cli", "vctrs", "lifecycle"))
```

Vous pouvez ensuite lancer `quarto render` normalement.
:::

## Introduction

Bonjour et bienvenue dans ce workflow d'introduction à **miaverse**, un
package R/Bioconductor pour l'analyse du microbiome.
Ce tutoriel reprend la trame de
[*Introductory workflow*](https://microbiome.github.io/OMA/docs/devel/) du
livre OMA, mais l'illustre cette fois sur des **échantillons aquatiques**
(océan, eau douce, sédiments estuariens). L'idée est d'apprendre à
manipuler les objets et fonctions clés de miaverse et le faire sur un cas
d'étude différent de l'intestin humain, pour montrer que les mêmes outils
s'appliquent à n'importe quel contexte d'écologie microbienne.

À la fin de ce workflow, vous saurez :

- Charger et inspecter un `TreeSummarizedExperiment`,
- En extraire les trois composantes principales (`assays`, `colData`, `rowData`),
- Manipuler les données (sous-ensembles, agglomération taxonomique),
- Calculer les indicateurs de **diversité alpha** (richesse, Shannon) et de
  **diversité bêta** (Bray-Curtis, PCoA),
- Visualiser la composition avec une heatmap.

## Importation des packages

Lors de l'utilisation des packages miaverse, plusieurs façons d'importer sont
possibles. Commençons par charger les packages requis :

```{r}
#| label: install
#| output: false
packages <- c(
  "ggplot2", "knitr", "mia", "dplyr", "miaViz", "vegan", "DT",
  "scater", "patchwork", "sechm", "plotly"
)

# Packages déjà installés
packages_already_installed <- packages[packages %in% installed.packages()]

# Packages à installer
packages_need_to_install <- setdiff(packages, packages_already_installed)

# BiocManager (gestionnaire Bioconductor)
if (!require("BiocManager", quietly = TRUE)) {
  install.packages("BiocManager")
  library("BiocManager")
}

# Installation
if (length(packages_need_to_install) > 0) {
  BiocManager::install(packages_need_to_install, ask = FALSE, update = FALSE)
}

# Chargement et vérification
pkgs_not_loaded <- !sapply(packages, require, character.only = TRUE)
pkgs_not_loaded <- names(pkgs_not_loaded)[pkgs_not_loaded]
if (length(pkgs_not_loaded) > 0) {
  stop("Échec de chargement : '",
       paste0(pkgs_not_loaded, collapse = "', '"), "'")
}
```

## Importation des données

`mia` met à disposition plusieurs jeux de données intégrés (voir
`?mia::mia-package`). Pour ce tutoriel, nous utilisons `GlobalPatterns`
[@Caporaso2011], qui couvre neuf environnements très contrastés (intestin,
peau, sol, océan, eau douce, sédiments, etc.). Nous le réduisons aux
environnements **aquatiques** :

```{r}
#| label: loadDataset
data("GlobalPatterns", package = "mia")

# Sous-ensemble aux trois environnements aquatiques
aquatic <- c("Ocean", "Freshwater", "Sediment (estuary)")
tse <- GlobalPatterns[, GlobalPatterns$SampleType %in% aquatic]
tse$SampleType <- factor(tse$SampleType, levels = aquatic)

tse
```

L'affichage d'un TreeSE donne en une vue : le nombre de taxons en lignes
(`nrow`), le nombre d'échantillons en colonnes (`ncol`), les assays
disponibles (ici un seul, `counts`), les colonnes de `colData`, l'arbre
phylogénétique attaché (`rowTree`) et les rangs taxonomiques. C'est l'objet
unique qui sert de pivot à toutes les opérations miaverse, comme ça pas besoin d'utiliser trois fichiers séparés.

D'autres façons d'importer existent dans `mia` (`importQIIME2()`,
`importBIOM()`, conversion depuis un objet `phyloseq` avec `convertFromPhyloseq()`)
et sont décrites dans [la documentation OMA](https://microbiome.github.io/OMA/).

## Stockage des données du microbiome

Le `TreeSummarizedExperiment` (TreeSE) est l'objet central de miaverse. Il
permet de stocker dans une seule structure des matrices d'abondance, des
métadonnées d'échantillons, une taxonomie et éventuellement un arbre
phylogénétique. Voici les trois fonctions essentiels à connaître :

L'**assay** est la matrice d'abondance (par défaut les comptes bruts). Une
ligne = un taxon, une colonne = un échantillon :

```{r}
#| label: showAssay
assay(tse)[1:5, 1:5]
```

La majorité des cellules valent zéro et les
valeurs non nulles s'étalent sur plusieurs ordres de grandeur. C'est une
signature typique des données de séquençage 16S, où chaque échantillon ne
contient qu'une petite fraction des taxons présents dans la base.
Notez aussi les identifiants en ligne (numéros d'OTU/GreenGenes). Pour retrouver la
correspondance avec les taxons réels on utilisera `rowData`.

Le **colData** stocke les métadonnées d'échantillons (un échantillon par ligne) :

```{r}
#| label: showColdata
tse_df_colData <- as.data.frame(colData(tse))
datatable(tse_df_colData,
          options = list(pageLength = 5, scrollX = TRUE),
          rownames = FALSE)
```

On retrouve les neuf échantillons aquatiques avec leur type d'habitat
(`SampleType`) et une description du site de prélèvement. C'est dans
`colData` qu'on ajoutera plus tard les indices de diversité calculés,
mia stocke toujours les variables par échantillon ici, jamais dans un
data.frame séparé. Pour ajouter une colonne, on écrit simplement
`tse$nouvelle_variable <- ...`.

Le **rowData** contient les caractéristiques des taxons, notamment la
taxonomie :

```{r}
#| label: showRowdata
tse_df_rowData <- as.data.frame(rowData(tse))
datatable(tse_df_rowData[1:50, ],
          options = list(pageLength = 5, scrollX = TRUE))
```

Chaque ligne décrit un taxon avec ses sept rangs (Kingdom à Species). De
nombreuses cases sont vides ou `NA` aux rangs les plus bas, ce qui est normal
en métabarcoding 16S : la résolution taxonomique des short reads est limitée,
et beaucoup de séquences ne peuvent être affiliées qu'au Genus ou plus haut.
Ces colonnes sont la base de la fonction d'agglomération vue plus bas.

![Structure d'un *TreeSummarizedExperiment* (figure adaptée de @Huang2021).](https://microbiome.github.io/OMA/inst/pages/images/TSE-structure.svg){.lightbox .contentimg}

<hr>

## Manipulation des données

`mia` rend les opérations de manipulation similaires au lexique de
*Bioconductor* (indexation `[ligne, colonne]`) et compatible avec `dplyr`
pour les métadonnées.

### Sous-ensembles

Sélectionner les échantillons océaniques uniquement se fait avec un filtre classique sur les colonnes :

```{r}
#| label: subsetBySample
tse_ocean <- tse[, tse$SampleType == "Ocean"]
tse_ocean
```

On obtient un nouveau TreeSE qui ne contient plus que les trois échantillons
océaniques, **mais conserve toutes les lignes** (les taxons absents de ces
échantillons restent présents avec des comptes nuls). Pour aussi filtrer les
taxons absents, on combinerait avec un filtre sur `rowSums(assay(...)) > 0`
ou avec `subsetByPrevalent()`.

### Agglomération des données

Pour analyser à un rang taxonomique plus large que les OTUs/ASVs (par exemple
le *Phylum*), `agglomerateByRank()` somme les comptes de tous les taxons
partageant la même valeur à ce rang :

```{r}
#| label: agglomerating-data
tse.agglomerated <- agglomerateByRank(tse, rank = "Phylum")
datatable(as.data.frame(rowData(tse.agglomerated)),
          options = list(pageLength = 5),
          rownames = FALSE)
```

Le nombre de lignes a chuté drastiquement : on est passé de plusieurs milliers
d'OTUs à quelques dizaines de phyla. Les colonnes en dessous de *Phylum* sont
remplies de `NA`, ce qui est attendu (l'agglomération efface la résolution
inférieure). Pour la suite, nous gardons les données **non agglomérées** pour
travailler à la résolution maximale, mais tout le code qui suit fonctionne
aussi sur `tse.agglomerated`.
